【裁判字號】    91,重訴,265
【裁判日期】    920213
【裁判案由】    清償借款
【裁判全文】
臺灣彰化地方法院民事判決  九十一年度重訴字第二六五號
    原      告  台灣土地銀行
    法定代理人  丙○○
    訴訟代理人  癸○○
                乙○○
    被      告  丁○
                甲○○○
                辛○○
                壬○○
                己○○
                庚○○
                戊○○
右當事人間請求清償借款事件，本院判決如左：
    主      文
被告應連帶給付原告新臺幣壹仟壹佰貳拾萬元，及自民國八十九年十二月八日起至清
償日止，按年息百分之八．二計算之利息，並自九十年一月九日起至九十年七月八日
止按上開利率百分之十，自九十年七月九日起至清償日止，按上開利率百分之二十計
算之違約金。
訴訟費用由被告連帶負擔。
    事      實
甲、原告方面：
  一、聲明：如主文所示。
  二、陳述：被告壬○○邀同訴外人梁春家為連帶保證人，於民國八十五年十二月六
      日向原告借貸新台幣（下同）一千一百四十萬元，約定至八十七年十二月六日
      清償，利息按年息百分之九．一計算，並同意於放款利率調整時隨同調整，如
      逾期清償或未按期繳息時，除仍按前開利率計算利息外，其逾期六個月以內者
      ，按上開利率百分之十，超過六個月以上者，按上開利率百分之二十計付違約
      金。詎上開借款除僅清償部分本金二十萬元及繳息至八十九年十二月七日止外
      ，尚積欠如聲明所示之借款本金、利息及違約金未清償，梁春家已於八十八年
      三月三十一日死亡，被告壬○○等七人均為其繼承人，依民法第一千一百五十
      三條規定被告等應就被繼承人之債務負連帶清償之責任。又系爭借款梁春家係
      自八十一年五月十六日開始借貸，於清償期屆至時每二年申請展期一次，本件
      八十五年十二月六日之借據係原借款展期時所簽立，並非新借貸。
  三、證據：授信約定書四份、借據一紙、轉帳支出傳票及轉帳收入傳票各三紙（以
      上為影本）及戶籍謄本十份為證，並請求傳訊證人梁文仕、林麗卿、李宜耕。
乙、被告方面：
  一、聲明：判決駁回原告之訴。
  二、陳述：
    (一)被告辛○○部分：被告等之被繼承人梁春家並未於借據或借貸契約上之連帶保
      證人欄簽名或授權他人代為簽名或蓋章，八十五年間梁春家已中風住院，不可
      能親自於借據上蓋章，其印章雖都由梁文仕保管（即原告所吸收合併之福興鄉
      農會之總幹事），但單純保管印章並不等同授權代理，故不能僅以梁文仕保管
      梁春家之印章，就推定梁文仕有權代理梁春家為任何法律行為，換言之，原告
      應就梁春家有無授權梁文仕或其妻黃細珠簽名，及連帶保證人在核保程序上簽
      名，是否亦可授權他人代簽，一般銀行放款核保程序是否亦是如此應負舉證責
      任。按一般銀行在核定放款時，都會要求債務人尋覓連帶保證人，並完成核保
      手續（即核對連帶保證人身分並由其親自在借貸契約書或借據上簽名無訛）後
      ，始行放款，連帶保證人在親簽後，始對債務人之借款負連帶給付責任，換言
      之，如連帶保證人未在借貸契約書或借據上簽名或蓋章者，依法當不負連帶給
      付之責。查梁春家於八十五年間已中風住院，根本無法表達自己意思能力，所
      以不可能授權他人代為簽名作保，因梁春家不會簽名，亦不可能親自在借貸契
      約書上簽名，依前揭之說明，自當不負連帶保證之責。復查，本件借款均係由
      梁文仕直接向福興農會借貸，並由梁文仕向農會拿取空白借據回去填寫，而借
      據上之借款人及連帶保證人之簽名，可能都是由梁文仕之妻黃細珠所簽，此有
      證人林麗卿及梁文仕之證述可稽，足見原告之核保程序顯有瑕疵，即不得令梁
      春家負連帶保證人之責任。綜上，被告之被繼承人梁春家既未在借貸契約書或
      借據上之連帶保證人欄親自簽名，亦未授權他人代為簽名，依法當不負任何責
      任，故其繼承人即被告等亦不負連帶清償之責。
    (二)被告甲○○○、梁文勇、庚○○、戊○○部分：否認其父親梁春家曾於借據及
      授信約定書上簽名，又系爭借據上梁春家之印章均交由梁文仕保管，印章恐係
      遭梁文仕或其妻黃細珠所盜蓋。
    (三)被告壬○○部分：否認曾於借據上簽名及蓋章，八十一年間並未申請過印鑑證
      明，亦未申請變更印鑑登記，授信約定書上簽名為其所簽，黃細珠曾向其提過
      借錢之事，內容為何已忘記，其並非農會會員，是黃細珠替其辦理的，印章可
      能是黃細珠代其所刻，之後可能均由黃細珠保管，惟換單之事其完全不知道，
      系爭借據上梁春家之印章均交由梁文仕保管，印章恐係遭梁文仕或其妻黃細珠
      所盜蓋。
    (四)被告丁○未於言詞辯論期日到場，亦未提出書狀作何聲明或陳述。
    理    由
一、本件被告丁○、甲○○○、己○○、戊○○未於最後言詞辯論期日到場，核無民
    事訴訟法第三百八十六條各款所列情形，應依原告之聲請，由其一造辯論而為判
    決。
二、本件原告起訴主張：被告壬○○邀同訴外人梁春家為連帶保證人，於八十五年十
    二月六日向原告借貸一千一百四十萬元，約定至八十七年十二月六日清償，利息
    按年息百分之九．一計算，並同意於放款利率調整時隨同調整，如逾期清償或未
    按期繳息時，除仍按前開利率計算利息外，其逾期六個月以內者，按上開利率百
    分之十，超過六個月以上者，按上開利率百分之二十計付違約金。詎上開借款除
    僅清償部分本金二十萬元及繳息至八十九年十二月七日止外，尚積欠如聲明所示
    之借款本金、利息及違約金未清償，梁春家已於八十八年三月三十一日死亡，被
    告壬○○等七人均為其繼承人，依民法第一千一百五十三條規定被告等應就被繼
    承人之債務負連帶清償之責任。又系爭借款梁春家係自八十一年五月十六日開始
    借貸，於清償期屆至時每二年申請展期一次，本件八十五年十二月六日之借據係
    原借款展期時所簽立，並非新借貸等情。被告均以：否認其父梁春家曾於借據及
    授信約定書上簽名，又系爭借據上梁春家之印章均交由梁文仕保管，印章恐係遭
    梁文仕或其妻黃細珠所盜蓋等語置辯；被告辛○○另以：被告等之被繼承人梁春
    家並未於借據或借貸契約上之連帶保證人欄簽名或授權他人代為簽名或蓋章，八
    十五年間梁春家已中風住院，不可能親自於借據上簽名蓋章，亦未授權他人代為
    簽名，梁春家僅將印章交由梁文仕保管不得即此推定已有授權梁文仕得代其於借
    貸契約書或借據上之連帶保證人欄蓋章，梁春家既未於借貸契約上蓋章簽名，依
    法不負連帶保證人之責任，故其繼承人即被告等亦不負連帶清償之責；被告壬○
    ○則以：否認曾於系爭八十五年十二月六日之借據上簽名及蓋章，八十一年間其
    未申請變更印鑑登記，亦未申請印鑑證明，八十一年五月十六日之授信約定書上
    簽名為其所簽，黃細珠曾向其提過借錢之事，農會會員是黃細珠替其辦理的，印
    章亦係黃細珠所代刻，之後均由黃細珠保管，惟八十五年間換單之事其完全不知
    道等語為辯。
三、查原告主張被告壬○○邀同訴外人梁春家於八十一年五月十六日向原告借貸一千
    一百四十萬元，於清償期屆至時每二年展期一次，最後一次展期為八十五年十二
    月六日，約定於八十七年十二月六日清償，利息按年息百分之九．一計算，並同
    意於放款利率調整時隨同調整，如逾期清償或未按期繳息時，除仍按前開利率計
    算利息外，其逾期六個月以內者，按上開利率百分之十，超過六個月以上者，按
    上開利率百分之二十計付違約金，上開借款除僅清償部分本金二十萬元及繳息至
    八十九年十二月七日止外，尚積欠如聲明所示之借款本金、利息及違約金未清償
    ，梁春家已於八十八年三月三十一日死亡，被告壬○○等七人均為其繼承人等情
    ，業據其提出授信約定書、借據、印鑑證明及戶籍謄本為證，被告壬○○雖否認
    八十五年十二月六日借據上之簽名及蓋印係其所自為，且稱八十一年間其未曾辦
    理變更印鑑登記，亦未申請印鑑證明，換單之事其完全不知情云云。然查，系爭
    八十五年十二月六日之借據及八十一年五月十六日之授信約定書上借款人壬○○
    之印章，係被告壬○○於八十一年五月十六日以遺失為由，向福興鄉戶政事務所
    辦理變更印鑑登記後所登記變更之印鑑，並於同日申請印鑑證明，此有印鑑變更
    登記申請書及印鑑證明申請書在卷可稽，依印鑑登記辦法第五條及第六條之規定
    ，申請印鑑登記應由當事人填具印鑑登記申請書及印鑑條各一份親自辦理，但有
    下列各款情事之一者得依各該款規定辦理：(一)僑居國外人民得出具委任書（格式
    五）經中華民國駐外使領館、代表處、辦事處或其他外交部授權機構（以下簡稱
    駐外館處）證明後，委任他人辦理或經由駐外館處核轉其印鑑登記機關辦理。但
    僑居地無駐外館處者，得由僑務委員會認可之機構或個人證明後，報請僑務委員
    會核轉該管直轄市、縣（市）政府轉發其印鑑登記機關辦理。(二)有關機關派赴國
    外或特殊地區工作，而無法親自辦理之人員，得憑派遺機關之證明書（格式六）
    出具委任書委任他人代辦。(三)在營軍人得由所屬連級以上部隊長核轉其印鑑登記
    機關辦理。(四)監所人犯得由監所長官核轉其印鑑登記機關辦理。(五)患重大疾病或
    不能行走者，得檢具醫師或村（里）鄰長之證明書（格式七）出具委任書委任他
    人辦理。(六)在療養院之痲瘋病或其他隔離病患者，得由醫療機構核轉其印鑑登記
    機關辦理。(七)限制行為能力人由法定代理人代辦，並於申請書及印鑑條上註明代
    理人姓名、住址、國民身分證統一編號，由代理人簽名蓋章；申請印鑑變更或註
    銷登記，應由當事人填具變更或註銷登記申請書，比照前條規定辦理。被告壬○
    ○自稱八十一年五月間其並無上開無法親自辦理印鑑變更登記之事由存在，則該
    印鑑變更之登記應係其所自為無訛，又其復自承八十一年五月十六日之授信約定
    書上簽名係其所自為，印章亦係黃細珠（即梁文仕之妻）代其所刻，且黃細珠曾
    向其提過借錢之事並為其代辦農會會員，之後印章即由黃細珠保管等語，顯然系
    爭八十五年十二月六日之借據及八十一年五月十六日之授信約定書上借款人印章
    為被告壬○○所有，且被告壬○○於八十一年五月間已同意擔任本件借貸契約之
    借款人，並向原告借貸一千一百四十萬元等情洵堪認定，而八十五年十二月六日
    之借據既係八十一年貸款之展延，並非另一新借貸關係，則縱論被告壬○○未於
    展期之借據上親自簽名蓋章，亦不影響其原借貸關係所應負之清償責任。
四、又被告等固對於渠等為梁春家之繼承人，及借據、授信約定書上之印章為梁春家
    所有不予爭執，惟辯稱：借據及授信約定書上之簽名非梁春家所自為，梁春家之
    印章雖交由梁文仕保管，然並非即謂梁春家有授權梁文仕得於上開文件中之連帶
    保證人欄蓋用梁春家之印章，該印章係梁文仕或其妻黃細珠所盜蓋云云。惟查，
    八十一年五月十六日辦理系爭借款對保時，梁春家係親自於授信約定書上蓋章等
    情，業據當時辦理對保手續之經辦人即證人李宜耕到庭證述屬實，亦與證人梁文
    仕到庭證稱：對保時授信約定書係由原告之經辦人自己與幾位立約人對保等語互
    核相符，因此系爭借款之最早貸予時間為八十一年五月十六日，當時梁春家係親
    自蓋印於授信約定書上，且同意擔任借款之連帶保證人，並留存上開該印鑑於福
    興鄉農會。按當事人主張有利於己之事實，就其事實有舉證之責任，又私人之印
    章，由自己使用為常態，被人盜用為變態，主張變態事實之當事人，自應就此印
    章被盜用之事實負舉證之責任，本件被告既辯稱八十一年間借款時梁春家擔任連
    帶保證人之印章係遭梁文仕或黃細珠所盜蓋，則渠等應就此盜蓋一節負舉證之責
    。再證人梁文仕（即梁春家之子、被告等之兄弟）復到庭證稱：本件借款是由其
    直接向農會所借，因需為農會之會員始可借款，所以借款人用其兄弟壬○○之名
    ，其為連帶保證人，借據（指八十五年十二月六日之借據）上借款人及連帶保證
    人之簽名可能都是其妻黃細珠所簽，印章是否他們所有其不清楚，其妻已過世等
    語在卷，證人林麗卿（即原告之離職人員）亦到庭證述：本件借據係由其承辦，
    是申請展期時所簽立，本件借款展期是由當時農會總幹事梁文仕所申請，是先由
    梁文仕向農會拿取空白借據，回去後將借據上借款人、連帶保證人、金額等填載
    完整並蓋章後，再送回農會申請展期，借款期間及利率係經農會核定再填載於借
    據上，借據上之印章及簽名均由梁文仕所處理等語在卷，核以被告亦均陳稱梁春
    家之印章於借款後均交由梁文仕保管，故系爭八十五年十二月六日之借據為原借
    款到期時，申請展期所簽立，展期事宜係梁文仕委由黃細珠辦理，黃細珠則於借
    據中代簽借款人及連帶保證人之姓名及自己之姓名後，持所保管之梁春家、梁文
    仕、壬○○之印章蓋於其上，再向原告申請展期獲准，蓋梁春家留存於福興鄉農
    會之印鑑，既係作為擔保被告壬○○借款之連帶保證人所用，而該筆借款事宜亦
    均由梁文仕及黃細珠所代為辦理，嗣後梁春家又將該印鑑交由梁文仕及黃細珠保
    管，顯有授權渠二人得持其印鑑辦理本件貸款之相關事項，且依梁春家八十一年
    間所親自蓋章之有效授信約定書第十一條第二項之約定，立約人所保證之債務，
    如主債務人未依約履行，力約人當即負責，立即如數付清並同意左列事項：(二)如
    貴會拋棄擔保物權之全部或一部，或同意更換擔保物，或允許主債務人延期清償
    ，或分期清償，均毋需在徵求立約人之同意，立約人仍負全部債務之保證責任，
    因此系爭八十五年十二月六日之借據縱非梁春家所親自簽名蓋章，依前所述於債
    權人同意主債務人延期清償原有一千一百四十萬元之借款債務時，其對於該延期
    已為同意，對此延期後之主債務仍應負連帶保證之責任無訛。綜上，被告既未舉
    證證明八十一年間梁春家擔任連帶保證人時之印章係遭他人所盜，則梁春家就被
    告壬○○之系爭借款已與福興鄉農會成立有效之連帶保證契約，嗣後並同意主債
    務延期清償，原告依法已受讓該借款債權，則原告主張被告等之被繼承人梁春家
    就本件借款應負連帶保證人之責任，於法有據。
五、按繼承人對於被繼承人之債務，負連帶責任，民法第一千一百五十三條第一項定
    有明文。查梁春家於八十八年三月三十一日死亡，被告等為其繼承人，渠等對於
    梁春家之系爭連帶保證債務，應負連帶責任，從而，原告本於借貸、連帶保證及
    繼承關係，訴請被告連帶給付一千一百二十萬元及自八十九年十二月十一日起至
    清償日止，按年息百分之八．二計算之利息，並自九十年一月十二日起至九十年
    七月十一日止按上開利率百分之十，自九十年七月十二日起至清償日止，按上開
    利率百分之二十計算之違約金，為有理由，自應准許。
六、結論：本件原告之訴為有理由，並依民事訴訟法第三百八十五條第一項前段、第
    八十五條第二項，判決如主文。
中      華      民      國    九十二    年      二      月     十三     日
                                        民事第二庭
~B法      官  黃倩玲
右為正本係照原本作成。
如對本判決上訴，應於判決送達後二十日內向本院提出上訴狀（應依他造人數附繕本
）。
中      華      民      國    九十二    年      二      月     十七     日
~B法院書記官  林憲男


司法院資訊處製作；財團法人民間司法改革基金會備份。
